ACORDAO-COMPLETO-2441053

ACÓRDÃO 1692/2021 ATA 3/2021 - SEGUNDA CÂMARA

VISTOS, relatados e discutidos estes autos que tratam, nesta fase processual, de embargos de declaração opostos por Leda Borges de Moura, ex-prefeita de Valparaíso de Goiás/GO, em face do Acórdão 12297/2020-TCU-Segunda Câmara, de relatoria da Ministra Ana Arraes;
		       ACORDAM os Ministros do Tribunal de Contas da União, reunidos em Sessão da 2ª Câmara, ante as razões expostas pelo Relator, em:
		       9.1. conhecer, com fulcro no art. 34 da Lei 8.443/1992, dos embargos de declaração opostos por Leda Borges de Moura para, no mérito, rejeitá-los; e
		       9.2 dar ciência desta deliberação à embargante.

Embargos de declaração interposto pela Sra. Leda Borges de Moura em face do Acórdão 12.297/2020  2ª Câmara, de relatoria da Ministra Ana Arraes, que julgou irregulares suas contas e a condenou ao pagamento do débito apurado.

Segunda Câmara

Prefeitura Municipal de Valparaíso de Goiás/GO

3. Embargante: Leda Borges de Moura (XXX.951.806-XX), ex-prefeita

13.1. Ministros presentes: Augusto Nardes (na Presidência), Aroldo Cedraz, Raimundo Carreiro e Jorge Oliveira (Relator).
13.2. Ministro-Substituto convocado que não participou da votação: Marcos Bemquerer Costa.

JORGE OLIVEIRA

Ministra Ana Arraes

Trata-se de embargos de declaração opostos pela Sra. Leda Borges de Moura em face do Acórdão 12297/2020-TCU-Segunda Câmara, de relatoria da Ministra Ana Arraes, que julgou irregulares suas contas e a condenou ao pagamento do débito apurado.
2.	A condenação decorreu da ausência de comprovação da aplicação dos recursos federais transferidos mediante o Convênio 00950/2008, celebrado entre a Superintendência do Desenvolvimento do Centro-Oeste - Sudeco e o município de Valparaíso de Goiás - GO, para pavimentação asfáltica urbana de dois acessos à Rodovia BR-040.
3.	Alega a embargante, em preliminar, ofensa à ampla defesa e ao contraditório, pois nem ela e tampouco o seu procurador foram intimados do dia da apreciação do processo pelo TCU, seja pessoalmente ou por meio do Diário Oficial da União, impedindo-os de produzir sustentação oral e de apresentar memoriais.
4.	No mérito, aponta a ocorrência de omissão no acórdão recorrido, por ter deixado de abordar, "ainda que resumidamente, a tese da defesa quanto à indicação de responsabilização do ex-prefeito (2005-2008) , quem licitou e contratou a empreiteira responsável pela obra do convênio; sobre as notas fiscais juntadas aos autos; a devolução de numerário; execução da obra com o respectivo acervo fotográfico, e em especial quanto à existência da Ação Civil Pública n. 1000107-39.2017.4.01.3501 em trâmite junto à Justiça Federal (TRF1/Luziânia) ."
5.	Pede a recorrente a nulidade do acórdão embargado ou o provimento dos presentes embargos, com efeitos infringentes, para julgar regulares as presentes contas.
	É o relatório.

Pedro Nunes Nobrega (4.183/OAB-GO) e outros, representando Leda Borges de Moura

Não atuou

Embargos de declaração. Pedido de nulidade do acórdão. Inexistência de nulidade. Conhecimento do recurso. Inexistência da omissão alegada. Rejeição. Notificação da embargante.

TOMADA DE CONTAS ESPECIAL (TCE)

não atuou

Examinam-se, nesta oportunidade, embargos de declaração opostos por Leda Borges de Moura em face do Acórdão 12297/2020-TCU-Segunda Câmara, de relatoria da Ministra Ana Arraes, que julgou irregulares suas contas e a condenou ao pagamento do débito apurado.
2.	A condenação decorreu da ausência de comprovação da aplicação dos recursos federais transferidos mediante o Convênio 00950/2008, celebrado entre a Superintendência do Desenvolvimento do Centro-Oeste (Sudeco) e o município de Valparaíso de Goiás - GO, para pavimentação asfáltica urbana de dois acessos à Rodovia BR-040.
3.	Preliminarmente, vale dizer que descabe o pedido de nulidade do julgamento por não ter sido a responsável ou seu procurador constituído nos autos intimados, pessoalmente ou por meio do Diário Oficial da União, da data de julgamento do processo.
4.	A publicação da pauta de julgamento supre a comunicação pessoal sobre a data de julgamento, de sorte que a sua ausência não ofende os princípios constitucionais ligados à defesa, consoante jurisprudência consolidada desta Corte e validada pelo Supremo Tribunal Federal (MS-AgR 26.732/DF, Relatora Ministra Carmen Lúcia) . E, de fato, este processo constou da pauta da sessão desta Câmara de 03 de novembro do ano passado, devidamente publicada na edição de 29 de outubro do Boletim do Tribunal de Contas da União - BTCU, no caderno Deliberações dos Colegiados do TCU e dos Relatores, que se constitui órgão oficial de divulgação conforme previsto no § 3º do art. 141 do Regimento Interno. Ressalte-se que o BTCU pode ser acessado pelo Portal do TCU na internet, oferecendo a mais ampla divulgação a todos os interessados. 
5.	Por preencherem os requisitos de admissibilidade previstos no art. 34 da Lei 8.443/92, conheço dos presentes embargos de declaração.
6.	Quanto às omissões alegadas, ressalte-se que o acórdão atacado de fato não abordou, e nem deveria, a hipótese "...de responsabilização do ex-prefeito (2005-2008) , que licitou e contratou a empreiteira responsável pela obra do convênio...", pois a irregularidade tratada neste processo refere-se à ausência de comprovação da aplicação dos recursos do mencionado convênio, que teve vigência de 30/12/2008 a 21/12/2009, com prazo para apresentação da prestação de contas em 21/1/2010. Portanto, nada pode ser imputado ao ex-prefeito, cujo mandato se encerrou antes da ocorrência da irregularidade.
7.	Também não procedem as demais omissões apontadas. Transcrevo trecho do voto proferido pela Ministra Ana Arraes que as abordam cabalmente:
"10.	Quanto ao acervo fotográfico, avalio que seja insuficiente para comprovar a regularidade da aplicação dos recursos públicos transferidos por meio do convênio, pois, embora possam, eventualmente, atestar a realização do objeto, não revelam, efetivamente, a origem dos recursos aplicados, de forma a não demonstrar o nexo entre os recursos federais repassados e as despesas incorridas.
11.	Não foram apresentadas notas fiscais e recibos emitidos pela empresa contratada, o que levou à reprovação total da execução financeira pelo órgão concedente (peça 44) . Tais documentos deveriam ter sido inseridos no Siconv, conforme prevê a cláusula segunda, inciso II, alínea "m", do termo de convênio firmado (peça 15, p. 3) . Consoante exame do MPTCU, os extratos bancários juntados não permitem identificar os beneficiários das duas transferências realizadas: R$ 67.130,51 e R$ 32.000,00, em 9/10/2009 e 31/3/2011, respectivamente (peça 55, p. 3 e 5) ; ressalte-se que a segunda transferência ocorreu após expirado o prazo de vigência do Convênio 950/2008. 
12.	Ademais, em visita realizada à obra em 29/10/2010, dez meses após expirado o prazo para prestação de contas, constatou-se estar apenas parcialmente concluída (peça 40, p. 2-3) .
13.	Por fim, conforme pontuou a unidade técnica, sentenças proferidas por juízo cível, sob qualquer fundamento, em razão do princípio da independência das instâncias, não vinculam decisões administrativas a ser proferidas por este Tribunal e não acarretam qualquer prejuízo à competência exclusiva do TCU em verificar a boa e regular aplicação dos recursos federais. Somente a sentença absolutória no juízo criminal fundada no reconhecimento da inexistência material do fato ou na negativa de autoria tem habilidade para impedir a responsabilização civil e administrativa do agente (Enunciado, Acórdão 6903/2018-TCU-Segunda Câmara, de minha relatoria, Acórdão 131/2017-TCU-Plenário, relator ministro Walton Alencar Rodrigues) ."
8.	Ante o exposto, voto por que seja adotada a minuta de acórdão que ora submeto a esta Câmara.
TCU, Sala das Sessões Ministro Luciano Brandão Alves de Souza, em 9 de fevereiro de 2021.
JORGE OLIVEIRA 
Relator